最高法院民事判決　　　　　　　　　　　　　　　　八十六年度台上字第九四六號
　　上　訴　人　丙 ○ ○
　　被 上訴 人　乙 ○ ○
　　　　　　　　甲 ○ ○
　　　　　　　　林 素 鄉
　　　　　　　　林 素 琪
　　共　　　同
　　法定代理人　林黃美雪
　　被 上訴 人　林　　獅
　　　　　　　　林 本 原
　　共　　　同
　　訴訟代理人　薛源基律師
右當事人間請求所有權移轉登記事件，上訴人對於中華民國八十五年七月二十二日台
灣高等法院高雄分院第二審更審判決（八十五年度上更(二)字第五一號），提起上訴，
本院判決如左：
    主  文
原判決廢棄，發回台灣高等法院高雄分院。
    理  由
本件上訴人主張：被上訴人林獅、林本原及已故林連兄弟三人（下稱林獅等三兄弟）
於民國七十年間與伊訂立合建契約書，約定由林獅等三兄弟提供其共有坐落高雄縣燕
巢鄉○○○段第一三一之七號面積○點一八五四公頃土地，由伊出資興建房屋，林獅
等三兄弟分得二層樓房五棟及基地（原本僅可分得四棟多，為避免其中一棟與伊共有
，乃補貼伊款項而分得五棟房地），其餘房地全部由伊分得。嗣林連於七十一年八十
二日代表地主與伊訂立協議書，表示剩餘空地應歸伊所有。伊已於七十一年間將林獅
等三兄弟分得之房屋建築完成，並交付林獅等三兄弟使用。林獅等三兄弟雖已將伊分
得房屋之基地移轉登記於伊，然未將剩餘空地一併移轉登記於伊。林連已於七十五年
間死亡，被上訴人林素貞、甲○○、林素鄉、林素琪為其繼承人，已就上開土地辦妥
繼承登記，應共同繼承移轉該土地所有權於伊之義務等情。求為命被上訴人林素貞、
甲○○、林素鄉、林素琪將上開一三一之七號建面積○點○六一一公頃土地應有部分
各十二之一，林獅、林本原將同上土地應有部分各三分之一移轉登記於伊之判決。
被上訴人則以：上訴人所提出之合建契約書影本，並非真正。又其合建契約書係訴外
人聯璧華建設股份有限公司（下稱聯璧華公司）與訴外人劉鳳梅所簽訂，兩造均非契
約之主體，上訴人以其個人名義提出訴訟，顯然當事人不適格。而上訴人所提出林連
與其簽訂之協議書無其他共有人之簽名蓋章，效力不及於其他共有人等語。資為抗辯
。
原審將第一審所為上訴人勝訴之判決廢棄，駁回其訴，無非以：查依上訴人主張之合
建契約書，其立約人（甲方）土地所有人之簽名為劉鳳梅，非林獅等三兄弟，上訴人
既據合建契約書主張權利，而被上訴人並非契約之主體，上訴人遽對被上訴人提出訴
訟，又未陳明被上訴人依何法律關係而負有移轉上開土地之義務，自有未合。況被上
訴人既否認上開合建契約書之真正，上訴人復迄未提出該合建契約書正本，上訴人之
舉證責任，自有未盡。再者，依合建契約第一條約定：「……甲方（指林獅等三兄弟
）所提供該筆土地興建後剩餘之畸零地，本契約特別約定由乙方（指上訴人）無償取
得時，乙方應於登記同時辦理移轉過戶」等語，特別言明為畸零地，而非未建地，或
剩餘空地者，自專指畸零地使用規則所稱之面積狹小，或地界曲折之基地而言。惟上
開土地面積○點○六一一公頃，正面寬七公尺，當非面積狹小曲折之基地。上訴人所
提出合建契約書之位置略圖，亦未將該部分土地歸屬於伊。足見上開面積○點○六一
一公頃土地，並非合建契約內所指之「畸零地」。況該條係約定：「本契約特別約定
由乙方（即上訴人）無償取得時，乙方應於登記同時辦理移轉過戶」，惟遍查上開合
建契約書，並無由上訴人得無償取得該部分土地之特別約定，上訴人據合建契約書主
張權利，要屬無據。上訴人本件請求，不應准許等詞。為其判斷之基礎。
查，上訴人主張：「合約書原本已找不到，不過該合約書對造於（台灣高雄地方法院
）七十五年度訴字第四四○一號有提出並附於卷內」（原審更(一)卷三六頁正面）；「
本件合建契約雖由林獅等三兄弟之母劉鳳梅簽訂，惟該合建契約既為林獅等三兄弟所
同意（否則伊不可能在該合建所載土地建築房屋，所建築房屋中依合建契約應由地主
分得部分房屋，亦不可能由被上訴人分得），則依民法第一百十八條第一項規定，被
上訴人自均不能以該合建契約係劉鳳梅與伊所簽訂，主張該合建契約對其不生效力，
否則被上訴人一方面享有合建契約所載合建房屋之分配，一方面卻又否認合建契約之
存在，顯屬自相矛盾」、「由卷附之七十一年八月十二日林連以地主代表身分與伊簽
訂之協議書第一條所載：『甲方（指伊）將乙方（即林獅等三兄弟）提供土地建築房
屋，茲由乙方共有權印鑑及證明書提供辦理房權移轉登記手續，空地暫除外未辦（但
該空地原約定係伊所有），俟末款十萬元付清，水電裝入，巷道完成時辦理空地登記
』以觀，亦可證該規定所載『空地』即係指本件系爭空地，以及該空地應屬伊所有而
被上訴人尚未將之移轉登記於伊」（原審更(一)卷八一頁、八四頁）各等語，為其重要
之攻擊方法，且攸關上訴人本件之請求是否正當，又其中上訴人主張合建契約雖由劉
鳳梅所簽訂，但已經林獅等三兄弟同意，應對其發生效力乙節，本院前次發回已經指
明應予詳查，原審均恝置未論，即為不利於上訴人之判斷，尚屬可議。上訴論旨，指
摘原判決違背法令，求予廢棄，非無理由。又依合建契約所載立約人乙方上有「聯璧
華公司」之簽名及印章，上訴人似僅為負責人（原審上字卷七三頁反面），則其乙方
當事人究屬何人，案經發回，亦應注意查明。
據上論結，本件上訴為有理由。依民事訴訟法第四百七十七條第一項、第四百七十八
條第一項，判決如主文。
中      華      民      國    八十六    年      三      月    二十八    日
                              最高法院民事第三庭
                                  審判長法官  范  秉  閣
                                        法官  朱  錦  娟
                                        法官  朱  建  男
                                        法官  許  澍  林
                                        法官  王  錦  村
      右正本證明與原本無異
                                              書  記  官
中      華      民      國    八十六    年      四      月      十六    日
